【裁判字號】    97,台上,525
【裁判日期】    970131
【裁判案由】    殺人未遂等罪
【裁判全文】
最高法院刑事判決              九十七年度台上字第五二五號
上  訴  人  甲○○
            乙○○
            丙○○
            丁○○
            戊○○
上列上訴人等因殺人未遂等罪案件，不服台灣高等法院高雄分院
中華民國九十六年十月十九日第二審更審判決（九十六年度上更
(一)字第九八號，起訴案號：台灣高雄地方法院檢察署九十三年度
偵字第一六九二一號、第一八六六六號），提起上訴，本院判決
如下：
    主  文
原判決關於丁○○共同未經許可，持有手槍部分，暨乙○○、戊
○○部分撤銷，發回台灣高等法院高雄分院。
其他上訴駁回。
    理  由
壹、發回部分：（即丁○○共同持有手槍及乙○○、戊○○部分
 ）
本件原判決撤銷第一審關於上訴人乙○○、丁○○、戊○○持有
手槍部分之科刑判決，依想像競合犯從一重改判論處乙○○共同
連續未經許可，持有手槍罪刑，暨丁○○、戊○○共同未經許可
，持有手槍罪刑，固非無見。
惟查：(一)、原判決理由貳之二之(二)部分，雖標明係就「乙○○持
有Ｃ、Ｅ、Ｆ槍及其附表三編號四所示子彈部分」而為論述（見
原判決第十六頁第八行至第十八頁第十行），惟其中關於乙○○
持有Ｃ槍（即原判決附表二編號三所示之制式手槍）部分，卻無
一語敘及，已有判決理由不備之可議。(二)、原判決事實欄記載戊
○○與丁○○等共同持有Ｂ槍（即原判決附表二編號二所示之制
式手槍）、Ｈ槍（即原判決附表二編號八所示之制式手槍）及三
個彈匣（見原判決第九頁第十二行至第十頁第三行），並稱上開
三個彈匣「其內均裝有不詳數量之子彈，均未扣案，無證據證明
有殺傷力，不另論罪」（見原判決第九頁第十七至十八行），亦
即認定戊○○、丁○○就共同持有裝置於上開三個彈匣內之子彈
部分，不構成犯罪；然理由中則謂「丁○○、戊○○同時地持有
Ｂ槍及子彈、Ｈ槍及子彈，均係以一行為觸犯數罪名，為想像競
合犯，應從較重之槍砲彈藥刀械管制條例第七條第四項未經許可
持有手槍罪處斷」（見原判決第三七頁第八至十一行）。其就丁
○○、戊○○共同持有上開彈匣內之子彈是否犯罪之事實認定及
理由論述，顯屬不相適合，自有判決理由矛盾之違誤。乙○○、
丁○○、戊○○上訴意旨分別指摘原判決此部分不當，非無理由
，應認原判決關於乙○○、戊○○部分及丁○○共同持有手槍部
分，仍有發回更審之原因。
貳、駁回部分：（即甲○○、丁○○、丙○○共同殺人未遂，及
甲○○共同未經許可持有手槍部分）
一甲○○、丁○○共同殺人未遂部分：
按刑事訴訟法第三百七十七條規定，上訴於第三審法院，非以判
決違背法令為理由，不得為之。是提起第三審上訴，應以原判決
違背法令為理由，係屬法定要件。如果上訴理由狀並未依據卷內
訴訟資料，具體指摘原判決不適用何種法則或如何適用不當，或
所指摘原判決違法情事，顯與法律規定得為第三審上訴理由之違
法情形，不相適合時，均應認其上訴為違背法律上之程式，予以
駁回。本件上訴人甲○○、丁○○關於殺人未遂部分上訴意旨略
稱：(一)、原判決未審酌己○○在「巴黎風餐廳」營業廳開槍示威
後，甲○○勸導己○○至辦公室內協商，並無任何時間足供甲○
○、丁○○與丙○○為殺人之謀議，原審傳訊證人己○○、丙○
○、丁○○、陳世原、葉東瑤、戊○○、羅俊哲時，未就甲○○
與丙○○、丁○○間是否有殺人之犯意聯絡加以調查，有調查未
盡之違法。(二)、原判決事實欄或記載：「（民國）九十三年八月
二十一日凌晨二、三時許，朱坤信因己○○在朱坤信任職之『巴
黎風餐廳』內鳴槍鬧事，遂至餐廳之員工休息室取出上開改造玩
具手槍Ａ槍及改造子彈」，或記載：「己○○於九十三年八月二
十一日凌晨四時許，偕同葉東瑤前往高雄市○○區○○路一七六
號五樓『巴黎風法式餐廳』飲酒，席間己○○與該餐廳之業績幹
部甲○○因故發生口角，己○○竟自其身上斜背之黑色袋子內取
出附表二編號三、四所示之制式Ｃ槍、Ｄ槍中其中一枝（支），
朝該店營業廳天花板連開七、八槍示威。朱坤信見狀後，隨即至
『巴黎風法式餐廳』員工休息室內取出裝有三顆改造子彈之附表
二編號一所示Ａ槍」，其就己○○鳴槍鬧事，朱坤信取出Ａ槍及
子彈時間點之事實認定，前後相互矛盾。又原判決事實欄記載：
「基於持有制式手槍、子彈犯意之丙○○，乘機趨前取走放置於
己○○隨身之黑色背袋（左側）內之Ｃ槍及子彈而持有之，並在
Ｃ槍尚未取出之際，即在背袋內以Ｃ槍朝己○○之左大腿外側擊
發一槍，但未擊發成功」，然理由中則謂：「被告丙○○在己○
○左側以向己○○取得之Ｃ槍朝其左側大腿射擊第一槍，但未擊
發成功」，其就丙○○以Ｃ槍向己○○擊發第一槍時，Ｃ槍是否
在背袋內之事實認定與理由說明，亦屬不相適合，而有判決理由
矛盾之違法。(三)、原判決雖認定「甲○○從己○○之後方將其雙
手扼制高舉，丙○○上開自Ｃ槍所擊發出之子彈遂由己○○之右
前腋下進入，自己○○之左上臂出，該發子彈貫穿出己○○之身
體」，惟若己○○之左手在高舉狀態，則自己○○右前腋下進入
之子彈，如何有貫穿其身體後，再由左上臂射出之可能？原判決
此部分之事實認定，自屬違背經驗法則云云。丁○○上訴意旨另
又略稱：原判決就程序方面之理由，已說明：「證人陳世原、丙
○○、葉東瑤、朱坤信、戊○○之警詢陳述並未具有『較可信之
特別情況』及『為證明犯罪事實存否所必要』之條件，依上開法
條規定，證人陳世原、丙○○、葉東瑤、朱坤信、戊○○之警詢
陳述對於被告丁○○而言，屬審判外之陳述，無證據能力」，乃
竟又於實體方面之理由中，採用上述證人於偵審中未經具結或未
使丁○○有與之對質、詰問機會之證詞，自有判決理由矛盾之違
法。原判決採用上述無證據能力之證詞為認定丁○○犯行之依據
，未再調查其他足以證明丁○○有殺人犯意之證據，有違背證據
法則及調查未盡之違法。又原判決認定丁○○與甲○○、丙○○
有殺人之犯意聯絡及行為分擔，惟理由內則未說明所憑之依據，
有判決不備理由之違法云云。
惟查：原判決綜合全案證據資料，本於事實審法院職權推理之作
用，認定甲○○、丁○○確有共同持制式手槍等射擊己○○（未
生死亡結果）之犯行，因而維持第一審依牽連犯從一重論處甲○
○、丁○○共同殺人未遂罪刑（甲○○處有期徒刑七年，丁○○
處有期徒刑六年十月）部分之判決，駁回甲○○、丁○○此部分
在第二審之上訴，已詳細說明其採證認事之理由。所為論斷，亦
俱有卷證資料可資覆按。甲○○、丁○○此部分上訴意旨對原審
之論斷，究有何違背經驗法則或論理法則之違法情形，並未依據
卷內資料，為具體之指摘。且查：共同正犯之意思聯絡，不限於
事前有所協議，其於行為當時，基於相互之認識，以共同犯罪之
意思參與者，亦無礙於共同正犯之成立。原判決以甲○○誘勸己
○○進入辦公室後，即勒住己○○脖子以為壓制，使丙○○乘機
自己○○隨身之黑色背袋內取出Ｃ槍（即原判決附表二編號三所
示之制式手槍）朝己○○右臂、右肩射擊，丁○○則持Ａ槍（即
原判決附表二編號一所示改造具有殺傷力之槍枝）進入辦公室內
亦擊發一槍（未擊中己○○），甲○○嗣並以取自己○○背袋內
另支Ｄ槍（即原判決附表二編號四所示制式手槍）欲射擊倒地之
己○○，經陳世原趨前阻止始未擊發等情，認定甲○○、丙○○
、丁○○在該辦公室內係基於殺人之犯意聯絡而共同持槍射擊己
○○，並在理由中詳加論述甲○○、丙○○、丁○○就槍殺己○
○部分，有犯意聯絡及行為分擔所憑之依據（見原判決第二十頁
第四行至第三十頁第四行），其就共同殺人未遂部分所為之事實
認定及理由說明，核與證據法則自屬無悖，亦無調查未盡之可言
。甲○○、丁○○遽以渠等進入辦公室後，並無時間足供謀議云
云，據以指摘原判決認定甲○○、丙○○、丁○○就殺人未遂部
分有犯意聯絡為有違法，係以自己片面主觀之說詞，對原審採證
認事之適法職權行使，並已於理由內說明之事項，漫事指摘，自
非適法之第三審上訴理由。而己○○於被射擊前在「巴黎風餐廳
」鳴槍鬧事時，原判決事實欄就朱坤信取出Ａ槍及子彈時間之記
載，即令有前後歧異之情形，因與甲○○、丙○○、丁○○確有
共同殺人未遂之犯罪事實無涉，尚難遽指有何違法。至原判決理
由中僅稱「丙○○在己○○左側以向己○○取得之Ｃ槍朝其左側
大腿射擊第一槍，但未擊發成功」（見原判決第二十頁末行至次
頁首行），而未如事實欄所載丙○○係「在Ｃ槍尚未取出之際，
即在背袋內以Ｃ槍朝己○○之左大腿外側擊發一槍，但未擊發成
功」（見原判決第十二頁第五至六行），然此僅係理由敘述之簡
略，與事實記載要無矛盾可言。且原判決係依憑丙○○在第一審
之供述，陳世原、戊○○、葉東瑤在偵查中之證言，及高雄長庚
醫院覆函、己○○傷口與取出彈頭等照片、高雄市立聯合醫院病
歷等卷證資料，據以判斷丙○○射擊第二發子彈時，適甲○○與
己○○拉扯並將其雙手扼制高舉，致該發子彈自己○○之右腋下
進入，由左上臂貫穿出身體（見原判決第二十頁末行至第二二頁
第八行）。自係本於卷存證據而為推理，於證據法則尚屬無悖。
茲甲○○、丁○○上訴意旨就原判決此部分論斷，既亦未依據卷
內資料，具體指摘有如何違背法令之情形，僅稱原判決此部分認
定違背經驗法則云云，籠統空泛之自我說詞，自難謂已具備首揭
得為第三審上訴理由之法定形式要件。又原判決雖敘明陳世原、
丙○○、葉東瑤、朱坤信、戊○○之警詢陳述，對丁○○部分無
證據能力，但就上開證人在偵審中之供述，已論敘均有證據能力
而得採為證據之理由（見原判決第十四頁第十五至二三行）。丁
○○上訴意旨，就原判決此部分關於共同殺人未遂證據能力之論
斷，究有何違背法令之情形，亦未依據卷證資料具體指摘，徒以
上開證人之警詢陳述無證據能力，即謂渠等在偵審中有關殺人未
遂部分之供述亦無證據能力云云，據以指摘原判決此部分之採證
認事違法，係任憑己意漫為單純之事實爭執，自非上訴第三審之
合法理由。甲○○、丁○○就共同殺人未遂部分之上訴違背法律
上之程式，均應予駁回。
二丙○○共同殺人未遂及甲○○共同未經許可持有手槍部分：
查第三審上訴書狀，應敘述上訴之理由，其未敘述者，得於提起
上訴後十日內補提理由書於原審法院，已逾上述期間，而於第三
審法院未判決前仍未提出上訴理由書狀者，第三審法院應以判決
駁回之，刑事訴訟法第三百八十二條第一項、第三百九十五條後
段規定甚明。本件丙○○因共同殺人未遂部分及甲○○共同連續
未經許可，持有手槍部分，不服原審判決，分別於九十六年十一
月五日提起上訴，並未敘述理由（丙○○僅敘述共同未經許可持
有手槍、子彈部分之理由，然丙○○未經許可持有手槍《含子彈
》部分業經判決確定；甲○○僅敘述共同殺人未遂部分之理由）
，迄今逾期已久，於本院未判決前仍未提出，依上開規定，丙○
○之上訴及甲○○就持有手槍部分之上訴，自均非合法，應予駁
回。甲○○此部分之上訴既不合法，則本件就丁○○共同持有手
槍及乙○○、戊○○部分撤銷原判決之利益，即無刑事訴訟法第
四百零二條規定之適用而不及於甲○○（本院三十三年非字第五
號判例意旨參照），併此敘明。
據上論結，應依刑事訴訟法第三百九十七條、第四百零一條、第
三百九十五條，判決如主文。
中    華    民    國  九十七  年    一    月  三十一  日
                      最高法院刑事第九庭
                          審判長法官  謝  俊  雄
                                法官  陳  世  雄
                                法官  魏  新  和
                                法官  吳  信  銘
                                法官  徐  文  亮
      本件正本證明與原本無異
                                      書  記  官
中    華    民    國  九十七  年    二    月    一    日
                                                 H


司法院資訊處製作；財團法人民間司法改革基金會備份。
